【裁判字號】    98,消債抗,257
【裁判日期】    981228
【裁判案由】    更生事件
【裁判全文】
臺灣臺北地方法院民事裁定           98年度消債抗字第257號
抗  告  人  甲○○
代  理  人  劉韋廷律師
上列抗告人因消費者債務清理事件聲請更生，對於中華民國98年
8月31日本院98年度消債更字第1091號裁定提起抗告，本院裁定
如下：
    主  文
抗告駁回。
抗告程序費用新臺幣壹仟元由抗告人負擔。
    理  由
一、「按聲請更生或清算不合程式或不備其他要件者，法院應以
    裁定駁回之，但其情形可以補正者，法院應定期間先命補正
    」；「債務人與金融機構協商成立者，不得聲請更生或清算
    。但因不可歸責於己之事由，致履行顯有重大困難者，不在
    此限」；「本條例施行前，債務人依金融主管機關協調成立
    之中華民國銀行公會會員辦理消費金融案件無擔保債務協商
    機制與金融機構成立之協商，準用前項之規定」，消費者債
    務清理條例（下稱消債條例）第8條、第151條第5項、第6項
    分別定有明文。準此，債務人如於消債條例施行前，已利用
    金融主管機關協調成立之中華民國銀行公會會員辦理消費金
    融案件無擔保債務協商機制，與金融機構成立協商，即須依
    約清償債務，僅於其後發生情事變更，在清償期間收入或收
    益不如預期，致該方案履行困難甚或履行不能，且因不可歸
    責於己之事由所致，始能聲請更生或清算，至如認該協商方
    案履行有其他不適當情形，即應再循協商途徑謀求解決，不
    得逕依消債條例聲請更生，蓋該債務清償方案係經債務人行
    使程序選擇權而與債權人締結之債務清理契約，其即應受該
    契約之拘束，且消債條例更生之規範目的，係在維持債務人
    基本生活之情況下，於債務人之能力範圍內盡力清償債務，
    非謂債務人得任意利用債務清理程序減輕債務，因此，為避
    免債務人針對已成立之協商方案任意毀諾，濫用更生或清算
    之債務清理程序，須債務人於協商成立後因不可歸責於己之
    事由，致其無法履行原定清償方案，始例外得依消債條例聲
    請更生或清算。
二、本件抗告意旨略以：
    抗告人係以計程車為業，於民國96年7月車禍後因數月幾無
    收入以致95年協商還款計畫毀諾，實屬不可歸責於己之事由
    ，其後雖痊癒，卻因後遺症造成長時間駕駛困難，所稱每月
    新臺幣（下同）2萬6000元之收入已係每日營業於12小時之
    所得，卻仍僅足以負擔與安泰商業銀行股份有限公司（以下
    簡稱安泰銀行）及台新國際商業銀行股份有限公司（以下簡
    稱台新銀行）之還款額，原審認抗告人得長時間營業逾12小
    時，並維持每月營收2萬6000元，容有誤會。且因金融風暴
    及油價上漲之故，抗告人每月之收入自97年11月聲請以來，
    已難達2萬6000元。退步言之，縱抗告人每月收入可維持2萬
    6000元，然扣除行政院主計處公告之97年臺北市每人每月平
    均最低生活費1萬4152元、計程車維修保養費用3000元後，
    每月僅餘8848元，用以償還安泰銀行及台新銀行個別協商之
    還款金5300元及1250元後，至多僅餘2298元，而抗告人除前
    開銀行外，尚有其他三家債權銀行，若未准許更生，如何與
    其餘三家銀行達成二次協商。原審未查上情，竟以抗告人每
    月收入於扣除行政院主計處所公告之97年度最低生活費用，
    及安泰銀行及台新銀行再次協商之還款金後，尚有5298元可
    再與其他債權銀行二次協商為由，駁回抗告人更生之聲請，
    顯有不當。爰提起抗告，請求廢棄原裁定等語。
三、經查：
（一）抗告人於消債條例施行前之95年3月間，曾就其積欠各金
      融機構之無擔保債務，利用金融主管機關協調成立之中華
      民國銀行公會會員辦理消費金融案件無擔保債務協商機制
      ，與各債權銀行成立協商，約定自95年4月起，分80期，
      利率4%，以每月2萬8466元依各債權銀行債權金額比例清
      償債務，有協議書在卷可稽（見原審卷第41頁），堪可認
      定。又抗告人自協商成立後僅繳納協商款項至96年10月，
      並於96年12月10日毀諾，有安泰銀行於原審提出之民事陳
      報狀附卷可參（見原審卷第53頁）。
（二）抗告人自承每月收入為2萬6000元，然於96年7月車禍後因
      後遺症造成長時間駕駛困難，故每月收入已難達2萬6000
      元云云。惟查，抗告人雖因車禍造成臀部挫傷並薦骨骨折
      及右膝內側副韌帶損傷，而需輔以輔具助行6週，有天主
      教耕莘醫院診斷證明書在卷可憑（見原審卷第17、18頁）
      ，然前開診斷證明書中醫師囑言亦註明，抗告人於傷勢痊
      癒後僅需門診復健治療即可，則抗告人是否因車禍，造成
      駕駛困難致收入不若以往之情，即屬有疑，抗告人復未提
      出其他具體事證以實其說，本院無從審酌抗告人所言是否
      屬實。又抗告人主張每月需支出膳食費6000元、房租6500
      元、勞健保及水電費用2000員、汽車維修費3000元，每月
      必要支出總計1萬7500元（計算式：6000＋6500＋2000＋
      3000＝17500），然抗告人除房屋租賃契約外，其餘費用
      均未檢附任何單據或其他證據，本院亦無從審認。按更生
      或清算制度之立法目的，係為使不幸陷入經濟困境之債務
      人得以清理債務、重建生活，並在清理過程中保有符合人
      性尊嚴之最低基本生活，但非維持債務人過去慣常之寬逸
      生活，故評估債務人是否有不能清償債務或有不能清償之
      虞時，並非由債務人任意主張其基本生活費用之數額，而
      是債務人在維持基本生活之情況下，於其能力範圍內盡力
      清償債務。抗告人住居於臺北市，本件抗告人之每月生活
      費用，應以行政院主計處公告之97年度臺北市平均每人每
      月最低生活費用1萬4152元為計算基準，該最低生活費用
      即已包含食、衣、住、行等各項生活必要費用在內。抗告
      人嗣與安泰銀行、台新銀行達成再次協商，分別調降每月
      還款額度為5300元、1250元。是抗告人每月收入於扣除每
      月必要支出及再次協商之款項後，確餘5298元可資運用（
      計算式：000000000000000000000＝5298）。然抗告人
      僅泛言恐無法負擔再次協商之還款金額，而未與其餘三家
      債權銀行再次協商，則抗告人是否果如其所言，無法負擔
      再次協商後之協商金額，實不無疑義。
四、綜上，原審法院以抗告人雖有毀諾之事實，惟未舉證證明其
    於協商成立後，究有何不可歸責於己之事由，致履行顯有重
    大困難，而認抗告人之聲請更生係屬無據。況抗告人有固定
    收入之履行能力，縱有履行不便之情，本得經由個別債權銀
    行協商程序以求適當履債，亦難認有不可歸責於己致履行顯
    有重大困難之情形可言，應駁回抗告更生之聲請。從而，原
    審裁定駁回債務人更生之聲請，於法並無違誤。抗告意旨指
    摘原裁定為不當，求予廢棄云云，為無理由，應予駁回。
五、據上論結，本件抗告為無理由，爰依消費者債務清理條例第
    11條第2項、第15條，民事訴訟法第495條之1第1項、第449
    條第1項、第95條、第78條，裁定如主文。
中    華    民    國    98    年    12    月    28    日
                  民事第三庭    審判長法  官  丁蓓蓓
                                      法  官  黃書苑
                                      法  官  孫正華
以上正本係照原本作成。
本裁定不得再抗告。
中    華    民    國    98    年    12    月    28    日
                                      書記官  林秀娥

司法院資訊處製作；財團法人民間司法改革基金會備份。
